臺灣高等法院刑事裁定
110年度毒抗字第858號
抗  告  人
即  被  告  王士文


上列抗告人即被告因違反毒品危害防制條例案件，不服臺灣新北
地方法院110年度毒聲字第784號，民國110年3月26日裁定（聲請
案號：臺灣新北地方檢察署110年度聲觀字第616號），提起抗告
，本院裁定如下：
    主  文
抗告駁回。                                             
    理  由
一、原裁定意旨略以：
㈠、抗告人即被告王士文於施用第一級毒品海洛因、第二級毒品
    甲基安非他命之犯意，於民國108年3月27日下午1時許，在
    新北市○○區○○路0段000號檳榔攤內，施用第一級毒品海洛因
    、第二級毒品甲基安非他命。嗣於同日下午3時50分許，在
    上址為警查獲，為警採集其尿液檢體送驗，結果呈嗎啡、可
    待因、安非他命及甲基安非他命陽性反應。訊據被告於警詢
    及偵查中對於上開施用第一級、第二級毒品犯行均坦承不諱
    ，而被告於108年3月27日經警採集尿液檢體（檢體編號：13
    0749號），檢送台灣尖端先進生技醫藥股份有限公司以酵素
    免疫分析法（EIA）初驗，再以氣相層析質譜儀法（GC/MS）
    複驗結果，確認被告尿液呈嗎啡、可待因、安非他命及甲基
    安非他命陽性反應，有該檢驗機構108年4月9日出具之濫用
    藥物檢驗報告、臺北市政府警察局偵辦毒品案件尿液檢體委
    驗單各1份可佐，足認被告自白與事實相符，被告施用第一
    級、第二級毒品犯行，可以認定。
㈡、被告雖曾因施用毒品案件，經臺灣臺北地方法院以102年度毒
    聲字第26號裁定送觀察、勒戒後，認無繼續施用毒品之傾向
    ，於102年9月2日執行完畢釋放出所，迄今未再接受觀察、
    勒戒或強制戒治等情，有本院被告前案紀錄表1份在卷可稽
    ，被告本次犯行（108年3月27日）距其最近1次因犯施用毒
    品罪經觀察、勒戒執行完畢日（即102年9月2日）既已逾3年
    ，自應依修正後新法規定，再予適用觀察、勒戒或強制戒治
    之機會，不因被告這段期間是否有另犯施用毒品罪經起訴、
    判刑或執行而有不同。從而，檢察官聲請裁定將被告送觀察
    、勒戒，應予准許等語。
二、抗告意旨略以： 
㈠、被告於109年1月22日至今接受財團法人淨化社會文教基金會
    輔導關懷與協助，並擔任基金會志工，參與基金會所推動的
    各項關懷活動以及社會服務做為對社會之回饋，期間被告任
    勞任怨毫無懈怠，其優異表現深受大眾肯定，被告至今亦無
    再觸碰任何毒品之情事。因被告目前開始於新北市土城區悠
    活精神科診所諮商戒治，調整身心狀況在醫生診治之下，狀
    況穩定良好（佐證1-悠活精神科診所就診證明)。被告承認
    於前開登載日期及場所吸用毒品一事，惟自108年起戒毒迄
    今已全無吸食任何毒品，倘若依法規規定須實施觀察與勒戒
    之必要，建請同意被告以自費醫療戒治方式實施觀察，確實
    監控被告實無吸毒情事再犯。
㈡、請考量吸毒者監禁期僅能短暫防止其接觸毒品，無法根除心
    裡的毒癮，以及近來戒毒經驗和醫療資源改良等，配合條文
    修正後調整對於施用毒品者之思維，擺脫以往側重於「犯人
    」身分之處罰，著重其為「病患」之特質，並以「治療」疾
    病為出發點，倘若繼續施以觀察勒戒等刑罰只具懲罰功能，
    不僅無法戒除毒癮，更漸趨與社區隔離，有礙其復歸社會。
    並審酌被告已經在「財團法人淨化社會文教基金會」擔任志
    工服務，不良之環境因素已經破除，目前工作穩定身心狀況
    良好也持續接受醫療協助，實無任何觸碰毒品問題，建議懇
    請再給予被告適當之裁定，以利於現在淨化社會文教基金會
    持續服務等語。
三、經查：
㈠、查被告於上開時、地施用甲基安非他命之事實，業據其於警
    詢及偵查中均坦承不諱（見108年度毒偵字第3857號偵查影
    卷【下稱毒偵卷】第9至10頁；110年度毒偵緝字第57號偵查
    影卷【下稱毒偵緝卷】第52頁），且其為警查獲後所採尿液
    （尿液檢體編號：130749號），經送台灣尖端先進醫藥股份
    有限公司以酵素免疫分析法初步檢驗、再以氣相層析質譜儀
    法確認檢驗之結果，確呈鴉片類、嗎啡、安非他命類、甲基
    安非他命陽性反應乙節，有該公司出具之濫用藥物檢驗報告
    、臺北市政府警察局偵辦毒品案件尿液檢體委驗單各1紙附
    卷可稽（見毒偵卷第59至61頁），足認被告上開不利於己之
    自白與事實相符，其施用第一級、第二級毒品之犯行堪以認
    定。
㈡、被告前於102年9月2日經觀察、勒戒執行完畢釋放後，其後雖
    有因施用毒品案件經法院判處罪刑確定及執行完畢之情形，
    但迄今並無再受觀察、勒戒或強制戒治等保安處分之裁判及
    執行，期間亦未受「附命緩起訴」等節，有本院被告前案紀
    錄表在卷可憑（見本院卷第17至28頁），被告本案施用第一
    級、第二級毒品行為時間，已在其最近觀察、勒戒執行完畢
    之3年後，且係於毒品危害防制條例於109年7月15日修正施
    行後方繫屬於原審法院，依該條例第35條之1第1款及第2款
    前段規定，即應依修正後之規定處理，是原審依修正後毒品
    危害防制條例第20條第1項、第3項之規定，諭知被告應送勒
    戒處所觀察、勒戒，於法尚無不合。
四、被告雖以前詞提起抗告，惟查：
㈠、按97年4月30日修正公布之毒品危害防制條例第24條第1項，
    採行「觀察勒戒」與「緩起訴之戒癮治療」並行之雙軌模式
    ；上開立法政策既係以併行之雙軌模式，應認有賦與檢察官
    依裁量行使之職權，而檢察官是否給予施用毒品者為附命完
    成戒癮治療之緩起訴處分，自得本於毒品危害防制條例第24
    條之規定及立法目的，依行政院所頒之「毒品戒癮治療實施
    辦法及完成治療認定標準」，選擇實施對象、內容、方式與
    執行之醫療機構，妥為斟酌、裁量，始予決定，而其裁量之
    結果如認適於為緩起訴處分者，固須於緩起訴處分中說明其
    判斷之依據，但如認為應向法院聲請觀察、勒戒者，因係適
    用原則而非例外，自無需贅餘交代不適於為緩起訴處分之理
    由，法院原則上應尊重檢察官職權之行使，僅就檢察官之判
    斷有違背法令、事實認定有誤或其裁量有重大明顯瑕疵等事
    項為有限度之低密度審查（最高法院103年度台上字第2464
    號判決意旨及本院暨所屬法院106年法律座談會刑事類提案
    第37號研討結論意旨參照）。
㈡、按觀察、勒戒或戒癮治療，其區別在於有無以設施拘束人身
    自由之方式協助戒癮，兩者干涉自由權之程度有別。職是，
    越缺乏家庭支持系統、意志不堅，周遭環境複雜，誘惑因子
    越強者，則越有施以觀察、勒戒之必要性。被告除此次於10
    8年3月27日為警查獲外，前於同年月7日亦因施用第一級毒
    品、第二級毒品犯行為警查獲而經臺灣新北地方檢察署檢察
    官偵查起訴（被告通緝後，因法律修正而由臺灣新北地方法
    院以110年度訴緝字第6號判決諭知公訴不受理），後因於同
    年4月30日施用第二級毒品及持有第一級毒品犯行而經臺灣
    臺北地方法院以108年度審簡字第1693號判決判處罪刑在案
    ，有各該起訴書、判決書在卷可按，可徵被告戒除毒癮之意
    志不堅，經警屢次查獲後仍於短時間內一再施用。又被告本
    案經檢察官依被告戶籍地及所陳報之居所地合法通知後，無
    正當理由未到庭，復經拘提無著，而於108年9月24日經檢察
    官通緝，逃亡一年多後始於110年2月10日緝獲到案，亦可認
    其遵守法治之意願薄弱，難認予被告實施戒癮治療較施以觀
    察、勒戒更有助其遠離毒品誘引。準此，檢察官既已依被告
    之個案情形及卷內事證等節詳為斟酌後，綜合考量被告之行
    為及客觀情形，認不適合為附命完成戒癮治療之緩起訴處分
    ，而向法院聲請裁定被告入勒戒處所觀察、勒戒，並無不當
    之處。
㈢、被告所提之悠活精神科診所110年4月9日之診斷證明書（見本
    院卷第13頁），僅能證明被告有焦慮及失眠等症狀，並經醫
    師診斷為「有焦慮之適應障礙症」，與被告是否已無繼續施
    用毒品之傾向無關，該診斷證明書中所載「否認目前有使用
    非法物質」，乃係被告個人之所述，並非醫師診斷結果，自
    無從引為有利於被告之認定，況被告此次緝獲到案時拒絕警
    方採驗尿液（見毒偵緝卷第10頁），即無從以此證明被告於
    通緝期間已自行戒除毒癮。另被告雖稱其於「財團法人淨化
    社會文教基金會」擔任志工，然此縱令屬實，本院認亦無法
    確保其已完全脫離原所接觸之不良環境因素。其餘抗告意旨
    所陳各節，復難認有無法執行勒戒處分之情事，從而檢察官
    審酌各項情況後，依職權對抗告人聲請觀察、勒戒，經本院
    以低密度審查後，尚難認其裁量有何違法或明顯失當之處。
五、綜上所述，原審法院依檢察官之聲請，裁定被告應送勒戒處
    所觀察、勒戒，經核其認事用法，並無違誤。被告猶執前詞
    提起本件抗告，指摘原裁定不當，為無理由，應予駁回。
據上論斷，應依刑事訴訟法第412條，裁定如主文。　
中　　華　　民　　國　　110 　年　　5 　　月　　28　　日
                  刑事第二十庭  審判長法　官  王復生
                                      法　官  蕭世昌
                                      法　官  張紹省
以上正本證明與原本無異。
不得再抗告。
                                      書記官  宗志強
中　　華　　民　　國　　110 　年　　5 　　月　　28　　日